【裁判字號】    97,簡上,77
【裁判日期】    970613
【裁判案由】    退還逾期罰款
【裁判全文】
臺灣臺北地方法院民事判決              97年度簡上字第77號
上  訴  人  常氏實業有限公司
法定代理人  乙○○
被上訴人    台灣郵政股份有限公司
法定代理人  甲○○
訴訟代理人  丙○○
上列當事人間請求退還逾期罰款事件，上訴人對於中華民國96年
11月30日本院臺北簡易庭96年度北簡字第42222 號第一審判決提
起上訴，並為上訴聲明之減縮，本院於97年5 月30日言詞辯論終
結，判決如下：
    主      文
上訴駁回。
第二審訴訟費用由上訴人負擔。
    事實及理由
一按於簡易訴訟事件第二審為訴之變更或追加，非經他造同意，
  不得為之，但減縮應受判決事項之聲明者，不在此限，此觀民
  事訴訟法第436條之1第3 項、第446條第1項、第255條第1項但
  書第3 款規定即明。上訴人原上訴請求被上訴人給付新臺幣（
  下同）272,682元，嗣於民國97年2月16日本院審理中減縮請求
  金額為188,416元，合於前開規定，自應准許。
二上訴人起訴主張：
  (一)被上訴人前針對4號普通郵袋8,000 只及1號掛號郵袋10,000
    只之製作公開招標，伊分別在95年9 月27日、同年10月11日
    得標，各約定應於決標次日起90日、70日內交貨。依被上訴
    人制訂之「郵袋縫製規範說明」所載，郵袋上文字得以不退
    色黑油墨或黑漆石版印製，詎被上訴人之承辦人於伊得標後
    要求伊應以黑漆石版印製郵袋上文字，經伊多方嘗試，仍無
    法順利以黑漆石版印製，伊遂於同年10月19日發函請求被上
    訴人說明黑漆石版之印製方式，被上訴人於同年10月30日回
    函，謂郵袋上文字應以不退色黑油墨印製，伊於同年11 月2
    日收受此回函後方能著手郵袋文字之印製工作，故本案履約
    時間應從95年11月3日起算。
  (二)伊分別於96年2月7日、同年月15日各交付4號郵袋4,800只、
    3,200只，另於96年1月2日、同年月5日各交付1號郵袋9,000
    只、1,000 只予被上訴人，遭被上訴人以伊遲延交貨為由各
    課以遲延罰款271,974元、708元，惟伊於決標次日起至95年
    11月3 日前無法著手郵袋印製工作致交貨遲延，係被上訴人
    指示錯誤所致，伊無可歸責之處，是該段期間不應計入遲延
    天數，伊針對4號郵袋應給付之逾期違約金僅有83,558 元，
    被上訴人溢收違約金188,416元為不當得利，爰依民法第179
    條規定請求返還等語。
三被上訴人則抗辯：兩造針對4號郵袋、1號郵袋之製作締有承攬
  契約，依約上訴人應分別於95年12月26日、同年12月20日交貨
  ，伊嗣同意上訴人展延履約期限各至96年1月8日、同年1月2日
  ，然上訴人仍遲延交貨，依兩造簽訂之契約書第8 條約定，上
  訴人倘未如期交貨，每逾一日按未交貨部分之價金（含稅款）
  0.4﹪計罰違約金，最高以契約價金（含稅款）總額20﹪ 為上
  限。上訴人依約各應給付違約金271,974元、708元，伊將該等
  款項自上訴人得請領之承攬報酬中扣除後，已付訖其餘款項。
  伊領有該等違約金具有法律上原因，非不當得利等語。
四原審為上訴人全部敗訴之判決，上訴人提起上訴，嗣減縮上訴
  聲明為：(一)原判決關於駁回上訴人後開第2 項之訴部分廢棄；
  (二)上廢棄部分，被上訴人應給付上訴人188,416元，及自起訴
  狀繕本送達翌日起至清償日止，按年息5%計算之利息。被上訴
  人則答辯聲明：上訴駁回。
五兩造不爭執之事實（見本院卷第61頁）：
  (一)上訴人與被上訴人訂約，由上訴人承攬製作被上訴人發包之
    4號普通郵袋8,000只，約定契約總價（含稅）2,048,000 元
    （即單價256元）、上訴人應於決標次日（即95年9月28日）
    起90日內交貨。
  (二)上訴人於95年12月6 日發函要求延長履約期間，被上訴人於
    同年12月19日回函，同意將原訂交貨日95年12月26日延至96
    年1月8日交貨。
  (三)上訴人分別於96年2月7日、同年月15日交付被上訴人4 號郵
    袋4,800只、3,200只，被上訴人嗣於本案價金中扣除逾期違
    約金271,974元。
六得心證之理由：
  (一)上訴人主張兩造間就4 號郵袋之製作締有承攬契約，其雖遲
    延交貨，但依約僅須給付被上訴人逾期違約金83,558元，被
    上訴人卻受領違約金271,974元，就溢收之188,416元，顯有
    不當得利，應依民法第179條規定返還等語。被上訴人則否
    認其受領違約金271,974元為不當得利，是以本件首應審究
    上訴人給付遲延，究應給付被上訴人違約金若干。經查：
    1.上訴人主張其遲延交貨，僅須給付被上訴人違約金83,558
      元，乃以其在95年9月28日至同年11月2日期間無法著手工
      作，係因被上訴人指示錯誤所致，其無可歸責事由，故該
      段期間不應計入遲延天數等語為據，惟被上訴人否認其有
      上訴人所指錯誤指示之情事，就此利己之事實，依民事訴
      訟法第277條前段規定，自應責由上訴人盡舉證之責。
    2.依卷附由被上訴人制訂之「郵袋縫製規範說明」（下稱系
      爭規範說明）第5 條規定：「袋身兩面用不退色之黑漆石
      版加印『中華民國郵政』、號碼……字樣，以上文字均由
      左至右排列，所有字跡均應清晰不得塗改。★加印字樣（
      不退色黑油墨加印）退色或脫落時，若於交貨時發現則拒
      予簽收，驗收時發現則做退貨辦理」等字（見原審卷第30
      -31 頁），可知被上訴人係要求上訴人應擇一以不退色之
      黑漆或黑油墨印製郵袋上之文字，該等文義甚為明確，並
      無語意模糊不明致上訴人誤認之可能。上訴人雖稱被上訴
      人之承辦人曾於其得標後，要求其必須以黑漆印製郵袋上
      文字，不能以黑油墨為之云云，然被上訴人之職員柯久蒼
      到庭證稱：其負責被上訴人郵袋物料管理工作，此次郵袋
      發包係因庫存不夠要作新的，其循內部規則請採購科發包
      ，決標之後，其發現上訴人係首次承包郵袋製作的工作，
      即好心打電話給上訴人之負責人常小姐，提醒她應依規定
      印製郵袋，不記得曾對常小姐說過如以油墨印製郵袋會遭
      退貨等語（見本院卷第64-65 頁），與上訴人所言顯有出
      入，由證人柯久蒼之證詞，尚無由認定上訴人前開主張為
      真。
    3.再者，上訴人雖曾於95年10月19日發函向被上訴人詢問郵
      袋文字印製之問題，然該函僅記載：「本公司得標貴局案
      號95-2-352掛號郵袋及案號95-2-310普通函件郵袋，縫製
      規範第七項要求為不退色之黑漆石版印製，經向各方印刷
      商探索，均不得要領，稱謂石版印刷是用於版畫，而非用
      於如樣品之郵袋上之類。目前袋布已製作完畢，苦於不得
      進行印刷工作，求請貴局協助說明」等字（見原審卷第8
      頁），可知上訴人對於系爭規範說明所載之黑漆石版印刷
      方式有疑問，曾請求被上訴人釋疑，尚不足以證明被上訴
      人曾要求上訴人必得以黑漆印製郵袋上文字，自難徒以此
      份信函，為有利於上訴人之認定。
    4.雖被上訴人於95年10月30日以勞字第0951600922號函回覆
      上訴人之疑問，略謂：「本公司郵袋製作規範，歷經不少
      標案，承製商未曾提出有關製作疑義。貴公司來函所詢『
      黑漆石版印製』乙節，經詢郵袋製造商，皆稱：漆與黑墨
      皆塗料，而石版係印製工具統稱。本案郵袋加印字樣應使
      用不退色黑油墨，其字跡務必清晰且不退色，至於過程本
      公司不予要求」等語（見原審卷第9 頁），然此回函與系
      爭規範說明之記載，並無相悖之處，縱無此回函，上訴人
      亦應明知應以黑漆或黑油墨印製郵袋上文字。上訴人既未
      能證明被上訴人曾於履約過程中，指示其應以悖於系爭規
      範說明之方式印製郵袋上文字，致其無法進行工作，其所
      稱被上訴人曾有錯誤指示情事一節，自難採信。
    5.依兩造簽訂之契約書第3條第1項規定，上訴人製作之4 號
      郵袋，應於決標次日（即95年9 月28日）起90日內交貨（
      見原審卷第25頁），故兩造原約定之交貨日為95年12月26
      日，然被上訴人曾同意變更交貨日為96年1月8日，有其95
      年12月19日勞字第0951604988號函可按（見原審卷第49頁
      ），上訴人遲至96年2月7日、2月15日方各交貨4,800只、
      3,200只，有交貨單足憑（見原審卷第52-53頁），上訴人
      確實遲延交貨，應堪認定，其既未能證明對遲延交貨，有
      不可歸責之事由存在，即應負遲延給付之責。
    6.又依系爭契約書第8條第1項之約定，若上訴人不如期交貨
      ，每逾一日按未交貨部分之價金（含稅款）0.4﹪ 計罰違
      約金，最高以契約價金（含稅款）總額20﹪為上限（見原
      審卷第26頁背面），是上訴人遲延交貨，依約應給付被上
      訴人違約金271,974元（計算式：256×4,800×0.004×30
      ＝147,456；256×3,200×0.004×38＝124,518.4；147,
      456＋124,518＝271,974 ）。上訴人主張：其僅須給付被
      上訴人違約金83,558 元，被上訴人溢收違約金188,416元
      各云云，均非可採。
  (二)按無法律上之原因而受利益，致他人受損害者，應返還其利
    益，固為民法第179 條所明定，然被上訴人向上訴人收取違
    約金271,974 元，係依兩造之約定而為，自有法律上原因，
    不構成不當得利。準此，上訴人依前開規定，請求被上訴人
    給付188,416 元，並加給自起訴狀繕本送達翌日起至清償日
    止，按年息百分之5 計算之利息，為無理由，不應准許。原
    審駁回上訴人此部分之訴，於法並無違誤，上訴人指摘原判
    決此部分不當，求予廢棄改判，為無理由，應駁回其上訴。
  (三)本件事證已臻明確，兩造其餘攻擊防禦方法及證據資料，核
    與本件判決結果不生影響，毋庸一一論述，併予敘明。
七據上論結，本件上訴為無理由，依民事訴訟法第436條之1第3
  項、第449條第1項、第78條，判決如主文。
中    華    民    國    97    年    6     月    13    日
                 民事第六庭    審判長法  官  張競文
                                     法  官  鄧德倩
                                     法  官  陳婷玉
以上正本係照原本作成。
不得上訴。
中    華    民    國    97    年    6     月    13    日
                                      書記官  詹雪娥


司法院資訊處製作；財團法人民間司法改革基金會備份。
